【裁判字號】    91,上易,374
【裁判日期】    920107
【裁判案由】    返還寄託物
【裁判全文】
臺灣高等法院臺中分院民事判決      九十一年度上易字第三七四號
      上  訴  人  乙○○
      被  上訴人  甲○○
右當事人間請求返還寄託物事件，上訴人對於中華民國九十一年八月十二日臺灣彰化
地方法院第一審判決（九十一年度訴字第四四一號），提起上訴，本院判決如左：
      主      文
上訴駁回。
第二審訴訟費用由上訴人負擔。
      事      實
甲、上訴人方面：
一、聲明：求為判決：
    (一)、原判決廢棄。
    (二)、被上訴人應返還上訴人新台幣（下同）六十七萬元及自起訴狀繕本送達之翌
        日起至清償日止，按年息百分之五計算之利息。
    (三)、第一、二審訴訟費用由被上訴人負擔。
二、陳述：除與原判決記載相同部分予以引用外，補稱：
    (一)、兩造原為夫妻，夫妻於日常生活中各項事情之互動，衡諸常情及一般社會生
        活經驗法則，事事存證，實難想像，除非夫妻關係名存實亡已形同陌路。兩
        造於離婚前夫妻之互動尚稱良好。就系爭一百零七萬定期存款之交付，兩次
        標會所得，其中一次上訴人於八十五年間參加二萬元互助會，八十六年五月
        標取會款，得款四十餘萬，上訴人將四十萬元交予被上訴人，附呈互助會單
        影本可證，另次標會會單因年久已無留存，另一筆二十七萬元是上訴人平日
        積存所得。
    (二)、原審認定被上訴人有參與賣茶葉、安親班等工作，應會獲致相當報酬云云，
        但賣茶葉是上訴人之本業工作，被上訴人僅偶而陪同出去而已，並非有參與
        。安親班是由上訴人出資主導，被上訴人縱有所得亦是上訴人從每月盈餘給
        付充為家中生活所需。與一百餘萬元之存款，數目實相去甚遠，原審認定顯
        不符實。
    (三)、原審判決載稱：「依該簡易判決處刑書所載，原告指訴於八十八年三月三日
        起委託被告存前開款項，與證人謝曉郁前開證稱八十五、六年間被告即曾告
        知銀行有一百多萬元云云，時間上亦有矛盾」。此部分原審引述有誤，右述
        八十八年三月三日，上訴人所述之日期並非存款日期，而是被上訴人換單日
        期，因定存期限到期均須換單，則與證人所述並無矛盾。另證人謝曉郁引述
        系爭存款是以上訴人名義寄存，實係被上訴人向謝曉郁述說此事時，故意隱
        瞞所致。
    (四)、兩造間先前既有存款留作子女教育基金之想法，則上訴人若有金錢收入則交
        付被上訴人存入銀行或郵局，至於存入之方式上訴人並不過問，亦即先存入
        一般存摺內，或直接存入定期存款，實均由被上訴人自行處理。則被上訴人
        指陳交付金錢時間與定期存單存入時間不一致乙節，實捫心自知勿庸矯飾。
    (五)、就被上訴人呈院之證物（即南投地院向台中商銀函查之資料）顯示：
      1.八十二年八月十九日存入至八十三年八月十九日到期之四十萬元定存與上訴
        人所述八十四年存入之四十萬元定存並非同一筆款項，因右揭第一筆四十萬
        元至八十三年八月十九日到期後並未續存。而八十四年間上訴人標會所得款
        項交付被上訴人，此第二筆四十萬元、即查詢印表用紙上顯示於八十四年八
        月十九日存入之四十萬元，此筆四十萬元爾後每年續存換單至九十年八月十
        九日。
      2.而另筆四十萬元定存單是於八十七年十月十九日存入定存。此筆即上訴人所
        述於八十六年間標取另會互助會款所得款項交付被上訴人。如右述被上訴人
        並未直接存入定存，直至八十七年十月十九日才轉入定期存款。上訴人分別
        交付被上訴人金錢之時間雖與轉入定期存款之時間有不一致，此均不足以否
        認上訴人交付之事實，而因被上訴人提供之證物，上訴人才得以約略得知，
        上訴人交付系爭款項後，被上訴人如何存取之方式，系爭三張定存單均是被
        上訴人轉入定存後才交予上訴人保管。
乙、被上訴人方面：
一、聲明：求為判決：
    (一)、上訴人之上訴駁回。
    (二)、第二審訴訟費用由上訴人負擔。
二、陳述：除與原判決記載相同部分予以引用外，補稱：
    (一)、依據南投地方法院九十一年投刑簡字第二九八號案九十一年八月六日訊問筆
        錄載「辯護人起稱．．．告訴人錢是何時交給被告？告訴人答：約是七、八
        年前我交給被告的，不是一次給被告一百多萬，陸續分很多次，有四十多萬
        二次，一次八十多萬，郵局的十二萬、十二萬是平常我給他的生活費累積來
        。辯護人問告訴人：標會是何時？也是七、八年前．．．法官問．．．會單
        現在何處？告訴人答：我一標到會就將會單丟掉了，沒有保存。」與上訴人
        本案中所稱錢的交付時間，迴然有異。
    (二)、另經南投地方法院向台中商業銀行函查被上訴人定期存款之首存時間與存入
        方式，發現：
      1.依據台中商業銀行九十一年八月二十一日中田中字第一八四號函覆，被上訴
        人名義於該行之三張定期存單，面額分別為四十萬元（下稱第一張定存）、
        二十七萬元（下稱第二張定存）、四十萬元（下稱第三張定存）、合計一百
        零七萬元存單，原始存入之時間及方式為：
      第一張定存是八十二年八月十九日以現金方式存入，輾轉換單至今。
      第二張存單是八十五年九月二十日存入，自被上訴人所有帳戶轉帳存款十七
        萬，現金存入十萬元。
      第三張存單則是八十七年十月十九日轉帳存入四十萬。
    (三)、是退萬萬步言，縱不論上訴人至今尚難舉證其有交付金錢給被上訴人的事實
        ，即單以其所片面陳述交付金錢的時間，與系爭定存單之存入時間，即相差
        甚遠，不足為採。即據前開台中商業銀行之函覆，兩筆四十萬元定期存款，
        無一是在八十六年五月存入，甚至所有定期存單，亦無一是在八十八年三月
        三日到期換單續存，故本案上訴人之上訴，委無理由。
      理      由
一、本件上訴人起訴主張：兩造為夫妻（業經台灣彰化地方法院九十年度婚字第二○
    七號判決離婚），於婚姻關係存續中，伊陸續儲蓄並籌措未來子女教育費用，累
    計有一百餘萬元，其中一百零七萬元委由被上訴人保管，雙方成立金錢消費寄託
    關係，並經被上訴人以自己名義將四十萬元、四十萬元、二十七萬元三筆，存放
    於台中商業銀行田中分行定期存款。詎被上訴人於離家出走後，未經伊同意，在
    九十年二月五日擅自領取前開定期存款中之六十七萬元供己花用，伊自得請求返
    還。爰本於金錢消費寄託之法律關係，求為命被上訴人給付六十七萬元及自起訴
    狀繕本送達翌日起加給法定遲延利息之判決。
二、被上訴人則以：伊為上訴人所提定期存款單之存款人，該存款單無從證明兩造間
    有消費寄託法律關係之存在及上訴人有交付寄託物之事實。伊於婚後即幫忙賣茶
    葉，自八十六年起並在彰化縣田中鎮住家經營安親班，招收學生近四十人，每月
    收入十餘萬元，經濟狀況良好，前揭定期存款，除其中四十萬元為伊娘家所贈，
    為伊之特有財產外，其餘為婚姻關係存續中所取得，依民法第一千零十七條之規
    定，既在伊名下，當屬伊所有。至定存單原本乃因伊受上訴人暴力加害，在緊急
    逃離家庭時，不及帶走所留下，上訴人趁機強占取得，並非伊交給上訴人保管。
    況原來兩造在台中商業銀行田中分行均各有定期存款，上訴人為免伊過問，方於
    八十七年間結清定存，將款項轉至彰化商業銀行北斗分行，系爭定期存款乃期滿
    續存而來，其可追溯之首次定存時間，上訴人在台中商業銀行田中分行仍有定期
    存款，毋須寄託在伊名下，上訴人既不能證明該定期存款來源為其所有，及兩造
    間有寄託關係存在，自無請求返還寄託物之餘地等語，資為抗辯。
三、按當事人主張有利於己之事實者，就其事實有舉證之責，民事訴訟法第二百七十
    七條定有明文。最高法院四十三年台上字第三七七號判例意旨亦謂「請求履行債
    務之訴，除被告自認原告所主張債權發生原因之事實外，應先由原告就其主張此
    項事實，負舉證之責任，必須證明其為真實後，被告於其抗辯事實，始應負證明
    之責任，此為舉證責任分擔之原則。」查上訴人主張伊有交付被上訴人一百零七
    萬元委由其保管，雙方成立金錢消費寄託關係，並經被上訴人以自己名義將四十
    萬元、四十萬元、二十七萬元三筆，存放於台中商業銀行田中分行定期存款等情
    ；然被上訴人否認上訴人有交付一百零七萬元及雙方有成立消費寄託關係之事實
    ，就以其名義，存放在台中商業銀行田中分行四十萬元、四十萬元、二十七萬元
    三筆定期存款，辯稱：該一百零七萬元為伊所有，其中四十萬元是娘家所贈，其
    餘款項為伊販賣茶葉及經營安親班所得等語。則上訴人自應就伊所主張有交付一
    百零七萬元予被上訴人，及交付一百零七萬元予被上訴人係委託其保管之事實負
    舉證之責任。而上訴人就伊主張之事實，係以伊女兒謝曉郁之證言、伊持有三張
    台中商業銀行田中分行定期存單原本，及被上訴人業經台灣南投地方法院檢察署
    檢察官另案九十一年度偵字第四二三號聲請簡易判決處刑為據。經本院查：
  (一)上訴人就一百零七萬元資金之來源，於九十一年一月二十五日提起刑事侵占告訴
    及台灣南投地方法院檢察署九十一年二月十九日偵查中均指稱係伊長年或平時積
    蓄所得，嗣後始稱二筆四十萬元係伊標會所得，其餘二十七萬元始為伊積蓄；而
    就交付之金額，上訴人於台灣南投地方法院九十一年度投刑簡字第二九八號九十
    一年八月六日訊問時係稱有四十多萬二次，一次八十多萬，但在本院九十一年十
    二月二十五日準備程序時否認有曾經交給被上訴人八十萬元之情事；至就會款之
    交付時間，上訴人於台灣南投地方法院前案九十一年八月六日訊問時係稱四十多
    萬二次是七、八年前交給被上訴人，則二次會款交付之時間均為八十三、八十四
    年間，惟上訴人卻於九十一年十一月十三日具狀本院稱二次標會所得，八十六年
    五月標取會款，將四十萬元交予被上訴人，另次標會會單因年久已無留存，之後
    為配合被上訴人定期存單之存續期間為八十四年八月十九日起至八十五年八月十
    九日，乃於九十一年十二月三十一日具狀本院稱上訴人係於八十四年間將標會所
    得交付被上訴人。上訴人所述諸多前後不符之處，已難採信。
  (二)系爭一百零七萬元定期存款，係以被上訴人之名義，存放在台中商業銀行田中分
    行四十萬元、四十萬元、二十七萬元，經台灣南投地方法院向台中商業銀行田中
    分行函調存款資料，該銀行以九十一年八月二十一日中田中字第一八四號函檢附
    相關存款資料（附台灣南投地方法院九十一年度投刑簡字第二九八號刑事卷內）
    ，其中第一筆四十萬元係由被上訴人於八十二年八月十九日以現金存入；第二筆
    二十七萬元是由被上訴人於八十五年九月二十日存入，自被上訴人帳戶轉帳存款
    十七萬，另以現金存入十萬元；第三筆四十萬元為八十七年十月十九日自被上訴
    人帳戶轉帳存入。上開款項無一筆與上訴人有關，且與上訴人所稱有於八十六年
    五月間交付被上訴人四十萬元之時間不符，縱依上訴人所述，八十二年八月十九
    日存入至八十三年八月十九日到期之四十萬元，期滿並未續存，被上訴人再於八
    十四年八月十九日存入四十萬元，亦與上訴人無關。
  (三)上訴人就系爭定期存款何以要使用被上訴人名義存入台中商業銀行田中分行，於
    台灣南投地方法院檢察署九十一年二月十九日偵查中係稱因伊在該銀行無帳戶。
    惟定期存款以何人名義存入與上訴人在台中商業銀行田中分行有無帳戶無關，上
    訴人在台中商業銀行田中分行雖無帳戶，仍得以上訴人之名義為定期之存款，此
    由台灣南投地方法院向台中商業銀行田中分行函調上訴人之存款紀錄，該銀行以
    九十一年七月二十六日中田中字第一五八號函檢附上訴人之定期存款資料（附台
    灣南投地方法院九十一年度投刑簡字第二九八號刑事卷內），顯示上訴人自八十
    六年六月六日起至八十九年九月二十九日止在該銀行有定期存款三十一萬元，可
    以獲得證明。上訴人前揭說法顯無法成立，更與上訴人於九十一年一月三十一日
    具狀本院表示伊將金錢交付被上訴人，被上訴人如何存款，上訴人並不過問，均
    由被上訴人自行處理等語不符。
  (四)兩造之女兒謝曉郁於原審九十一年六月十七日審理時證稱：「被上訴人未離家前
    為家庭主婦，沒有出去工作，家裡的錢都由被上訴人掌握，因為存金簿都在被上
    訴人那裡，八十五、六年間，兩造分別有向伊說過，在銀行有存款一百多萬元，
    是要日後當作伊升大學用的，被上訴人說該筆存款係以上訴人之名義存在南投之
    某銀行」，另於台灣南投地方法院檢察署九十一年二月二十六日偵查中證稱：「
    我媽媽離家前有跟我說那些存單是我父親名字，以後要給我們讀大學用的，金額
    約一百多萬元，我母親在離家之前只有一次工作是售貨員，時間很短只做一個月
    」。惟謝曉郁於被上訴人九十年初離家之後即與上訴人相依為命，並於兩造離婚
    訴訟台灣彰化地方法院九十年度婚字第二○七號審理時表示希望與上訴人共同生
    活（見附於原審卷之離婚判決書），謝曉郁顯然與上訴人較為親近，則其證言偏
    袒上訴人，自在所難免；且謝曉郁所稱定期存款係以上訴人之名義存放在南投某
    銀行，及被上訴人在家為家庭主婦，沒有出去工作或僅從事售貨員一個月，均與
    系爭定期存款係以被上訴人名義存放在台中商業銀行田中分行，及被上訴人自婚
    後一直與上訴人共同販賣茶葉，且自八十六年起在彰化縣田中鎮○○街一號住家
    經營安親班至被上訴人離家之事實不符（詳後述），是謝曉郁之證言應不可信。
    上訴人雖稱謝曉郁之所以證稱一百多萬元係存款在上訴人之南投銀行帳戶內，係
    受被上訴人所騙。但被上訴人若有意告知謝曉郁銀行有存款一百多萬元準備供其
    將來教育之用，被上訴人即無必要對謝曉郁騙說存款係以上訴人名義存放在南投
    銀行內，上訴人所言並不合情理。更何況謝曉郁就其所證銀行有存款一百多萬元
    欲供其日後升大學之用，亦未指明該存款之資金來源，謝曉郁之證言即不能為有
    利上訴人之認定。
  (五)上訴人雖提出系爭定期存款之存單原本三張，主張存單原本係被上訴人交由伊保
    管。就該三張存單之原本何以為上訴人所持有？被上訴人抗辯存單原本係伊離家
    出走，緊急時未及帶走，上訴人趁機強占取得，並非伊交給上訴人保管云云。而
    上訴人已於兩造離婚訴訟台灣彰化地方法院九十年度婚字第二○七號九十年六月
    六日審理時承認被上訴人於離家時忘記帶走身分證，則被上訴人所辯存單原本係
    伊離家未及時帶走，乃為上訴人所持有，即非不可採；且縱如上訴人所述，存單
    原本係被上訴人託伊保管，亦無法佐證定期存款之資金來源係上訴人所提供，並
    無法以上訴人持有存單原本即認被上訴人係以上訴人所提供之資金為定期存款。
    另上訴人提出伊於八十六年五月間標得會款之互助會會單，僅能證明上訴人有於
    八十六年五月間標得會款四十多萬元，仍無法證明上訴人係將其中之四十萬元交
    付被上訴人。
  (六)被上訴人雖經台灣南投地方法院檢察署檢察官以九十一年度偵字第四二三號聲請
    簡易判決處刑，而檢察官認被上訴人涉有背信罪嫌，無非以被上訴人自八十三年
    起至八十九年度查無任何所得稅申報資料，足證被上訴人並無任何所得收入；被
    上訴人之女謝曉郁證稱：「我媽媽離家前有跟我說那些存單是我父親名字，以後
    要給我們讀大學用的，金額約一百多萬元，我母親在離家之前只有一次工作是售
    貨員，時間很短只做一個月」；及上訴人持有定期存款之存單原本為據。然上開
    謝曉郁之證言及上訴人持有定期存款之存單原本，均不能為有利上訴人之認定，
    已如前述，茲再就被上訴人查無任何所得稅申報資料乙節，詳為論述如下：查有
    無申報所得稅與實際有無所得，兩者並不當然相符，如充當人頭者，有申報所得
    ，實際上卻無收入，又如以攤販營生者，有實際收入，卻從未申報所得，因此不
    能以被上訴人未申報所得稅，率認被上訴人並無任何所得收入；且事實上，不僅
    被上訴人未申報所得，上訴人自八十三年起至八十九年度之綜合所得稅亦未辦理
    結算申報，此有財政部台灣省中區國稅局南投縣分局九十一年七月二日中區國稅
    投縣徵字第○九一○○○九七五四號、九十一年七月十二日中區國稅投縣徵字第
    ○九一○○一○二○七號函附於台灣南投地方法院九十一年度投刑簡字第二九八
    號刑事卷內可憑，則依檢察官之論理法則，上訴人當亦無任何收入，系爭定期存
    款之資金來源為何？而就被上訴人之資金來源，被上訴人辯稱伊在田中經營一二
    三家教班，從八十六年至九十年止，家教班每月收入二、三萬元，最多時學生有
    三十九人，每人每月收三千元，之前則在台中一家中醫院上班做了六、七年，薪
    水剛開始一萬多元，後來接近二萬元等情，另謝曉郁證稱：家中的茶行係家族所
    開，伊祖父、伯伯、叔叔都有在看顧，兩造有一起去賣茶葉，安親班也是兩造一
    起在經營等語，況上訴人於兩造離婚訴訟彰化縣政府社會局社工人員為訪視調查
    時曾表示要結束被上訴人所留下的安親班，該社工人員訪視調查之結果亦認為被
    上訴人經濟狀況良好，此有附於原審卷之彰化縣政府訪視調查報告表為證，顯然
    被上訴人並非單純之家庭主婦，確有從事販賣茶葉、經營安親班等工作，被上訴
    人即非無任何收入，因此不能以被上訴人未申報所得稅，即推斷系爭定期存款之
    資金係上訴人所提供。
四、綜上所述，上訴人並無法證明伊有交付被上訴人一百零七萬元之事實，更遑論證
    明兩造有消費寄託之法律關係。從而，上訴人未於消費寄託之法律關係，請求被
    上訴人返還六十七萬元及自起訴狀繕本送達翌日起算之法定遲延利息，洵屬無據
    ，不應准許。原審駁回上訴人之請求及假執行之聲請，核無違誤，上訴論旨指摘
    原判決不當，求予廢棄改判，為無理由，應予駁回。
五、據上論結，本件上訴為無理由，依民事訴訟法第四百四十九條第一項、第七十八
    條，判決如主文。
中      華      民      國    九十二    年      一      月      七      日
~B1民事第四庭審判長法  官  黃斐君
~B2                法  官  張鑫城
~B3                法  官  陳蘇宗
右為正本係照原本作成。
不得上訴。
~B                書記官  吳麗慧
中      華      民      國    九十二    年      一      月      九      日
                                                                        Ｂ


司法院資訊處製作；財團法人民間司法改革基金會備份。
